【裁判字號】    98,易,74
【裁判日期】    980630
【裁判案由】    侵占等
【裁判全文】
臺灣花蓮地方法院刑事判決                98年度易字第74號
公  訴  人  臺灣花蓮地方法院檢察署檢察官
被      告  戊○○
            甲○○
共      同
選任辯護人  魏辰州律師
上列被告因侵占等案件，經檢察官提起公訴（ 98年度偵字第406
號），本院判決如下：
    主  文
戊○○犯業務侵占罪，處有期徒刑陸月，如易科罰金，以銀元參
佰元即新臺幣玖佰元折算壹日，減為有期徒刑參月，如易科罰金
，以銀元參佰元即新臺幣玖佰元折算壹日；又共同連續犯背信罪
，處有期徒刑伍月，如易科罰金，以銀元參佰元即新臺幣玖佰元
折算壹日，減為有期徒刑貳月又拾伍日，如易科罰金，以銀元參
佰元即新臺幣玖佰元折算壹日。應執行有期徒刑伍月，如易科罰
金，以銀元參佰元即新臺幣玖佰元折算壹日。
甲○○共同連續犯背信罪，處有期徒刑伍月，如易科罰金，以銀
元參佰元即新臺幣玖佰元折算壹日，減為有期徒刑貳月又拾伍日
，如易科罰金，以銀元參佰元即新臺幣玖佰元折算壹日。
甲○○被訴業務侵占部分無罪。
    事  實
一、戊○○係財團法人花蓮縣港天宮（下稱港天宮）第6屆、第7
    屆之董事長，並任港天宮神將會（下稱神將會）會長，為從
    事業務之人，於民國 92年6月20日，基於意圖為自己不法所
    有之犯意，將其業務上持有之神將會於花蓮市第二信用合作
    社金融帳戶（帳號：00000000000000號，下稱系爭帳戶）內
    之存款新臺幣（下同）1萬556元，變易持有之意思為所有，
    而挪用繳付其私人之電話費用，侵占入己。甲○○則係港天
    宮第 7屆之常務董事及總務組長，戊○○及甲○○明知神將
    會之存款不得借予他人，竟共同意圖第三人不法之利益之概
    括犯意聯絡，而違背其任務，連續於90年6月14日及90年7月
    23日，分別將神將會於上開帳戶內所有之存款10萬元（公訴
    檢察官擴張此部分起訴犯罪事實）及8萬5千元（公訴檢察官
    更正起訴書所載之犯罪事實時間與金額）借予李美鈴（已歿
    ），而李美鈴僅歸還其中5萬8千元，致神將會受有損害。
二、案經丙○○告發臺灣花蓮地方法院檢察署檢察官偵查起訴。
    理  由
壹、證據能力：
    本案認定犯罪事實所用之證據，除證人丁○○、乙○○及丙○○於本院審理時所為之證述，依法具有證據能力外，證人
    丙○○、乙○○及賴文瑞於偵查中之證述，業均經檢察官、
    被告 2人及辯護人於本院準備程序中表示同意引為證據，且
    迄於本案言詞辯論終結前亦未再聲明異議或撤銷同意，而本
    院審酌該等言詞作成之情況，核無違法取證及證明力明顯過
    低之瑕疵，亦認為以之作為證據為適當，故依上開規定，證
    人丙○○、乙○○及賴文瑞於偵查中之證述，具有證據能力
    。
貳、有罪部分：
一、訊據被告戊○○固不否認其於89年至94年間係港天宮第 6屆
    、第7屆之董事長及神將會之會長，系爭帳戶於92年6月20日
    有一筆1萬556元之支出，係用以支付被告戊○○個人使用電
    話之電信費用等情；被告甲○○亦不否認其係港天宮第 7屆
    之常務董事及總務組長等事實，惟被告 2人矢口否認有何業
    務侵占與背信之犯行。
（一）被告戊○○辯稱：董事會知有此帳戶，且此帳戶係會計李
      美鈴、出納乙○○專管，系爭帳戶係神將會專用，並非伊
      私設。神將會分類帳與傳票係乙○○所作，伊並未注意，
      乙○○與李美鈴僅有口頭上報告。伊之印章放在會計小姐
      那邊，伊不可能指示支付私人之費用，且伊樂捐給港天宮
      之金錢約有 5百萬元，不可能侵占電話費一筆小錢。又伊
      並無借公款給李美鈴，能拿到公款僅乙○○，這些錢都是
      該二人私下處理，伊並不清楚云云。
（二）被告甲○○辯稱：伊之印章由證人乙○○保管，李美鈴借
      錢之事，伊並不知情云云。
二、本院查：
（一）被告戊○○就附表編號八之業務侵占部分：
      經查，系爭帳戶於92年6月20日確實有一筆 1萬556元之支
      出之事實，有系爭帳戶交易明細1份在卷可查（本院卷1第
      52頁），而該筆金錢支出係支付被告戊○○之電話門號00
      00000000及0000000000號之電話費用一節，亦有轉帳傳票
      影本1紙、分類帳1冊及電信費用收據影本 1份在卷可稽（
      分類帳影本第 9頁、第207頁，交查卷第137頁），該兩支
      電話門號，係被告戊○○私人所使用之事實，業據被告戊○○於本院審理時供述在卷（本院卷 1第40頁），佐以證
      人即神將會出納乙○○於本院審理時證述：被告戊○○指
      示伊去繳電話費，伊才會去繳，港天宮並無給董事長公務
      電話等語明確（本院卷 3第72頁），可知此筆金錢之支出
      ，確實係支付被告戊○○個人所使用之電信費用，應堪認
      定。至辯護人之辯護意旨雖稱被告戊○○並不知情，亦無
      授意等語，然觀之系爭帳戶相關之支出與收入，均與神將
      會業務有所相關，有分類帳影本 1冊在卷可查（分類帳第
      5-7 頁），而該筆電信費用支出卻係被告戊○○個人之電
      信費用，其性質與其他支出之性質並不相似，若無本人之
      指示或授意，證人乙○○應無擅作主張為被告戊○○繳付
      個人電話費之可能。是被告上開所辯，顯為圖卸之詞，無
      足採信。從而，被告戊○○就附表編號八之業務侵占之犯
      行，事證明確，應依法論科。
（二）背信部分：
      次查，系爭帳戶於90年6月14日及90年7月23日，分別有兩
      筆10萬元與5萬8千元之支出，而在存摺簿上之該兩筆金額
      後記載「美鈴借」之事實，有系爭帳戶交易明細 1份（本
      院卷1第50頁）、存摺簿影本 1紙（交查卷第119頁）在卷
      可按，而神將會分類帳上亦記載 90年7月23日「李美鈴借
      款」，借款金額為8萬5千元之情形，亦有分類帳影本 1冊
      在卷可佐（分類帳第13頁），又此兩筆金錢係被告 2人指
      示證人乙○○貸與神將會會計李美鈴一節，業據證人乙○○於本院審理時證述明確（本院卷 3第72頁），辯護意旨
      雖稱被告 2人從未指示會計、出納人員將神將會款項出借
      李美鈴，且相關傳票亦無被告 2人之簽章等語，然查證人
      乙○○於本院證述上開之兩筆金錢係被告 2人所指示等語
      後，經審判長再次確認，其仍再度表示陳述正確無訛等情
      ，有本院審判筆錄1份在卷可考（本院卷3第73頁），佐以
      證人於本院審理中回答辯護人之詰問時亦證稱：神將會之
      金錢是否可借給第三者，並非伊可決定等情（本院卷 3第
      69頁），均足認證人乙○○對於被告 2人曾指示其將系爭
      帳戶內之金錢貸與李美鈴之事實相當確定，且其前後證述
      情節亦均一致，其證詞並無不可信之處，而應堪採信。再
      者，相關傳票雖無被告 2人之簽章，然此兩筆金額支出為
      出借他人借款，衡諸證人乙○○於本院證稱其自74年10月
      4日起即擔任港天宮之出納迄今自等情（本院卷3第66頁）
      ，可知證人乙○○係相當有經驗之出納人員，對於帳務流
      程應知之甚稔，若無本人之指示或授意，證人乙○○應無
      擅作主張之可能，且證人乙○○為出納，但卻作會計工作
      ，而製作分類帳，可見神將會之帳戶並無完善之標準作業
      模式可循，故被告 2人無法單憑無傳票記載或傳票上僅有
      證人乙○○之印章，而推卸責任，又衡諸被告 2人分別為
      神將會之重要幹部，且提供私人名義開立帳戶予神將會公
      務使用，對於神將會之帳戶，難以全然諉為不知；況證人
      乙○○於本院亦證稱：神將會之款項不可在無任何憑證支
      出情況下任意支用，有時神將會會長會叫伊先去付錢，之
      後再補據等語明確（本院卷3第68頁），亦徵被告2人上開
      之辯詞與辯護人之辯護意旨，無足採信。
      從而，本件被告2人於90年6月14日及 90年7月23日分別將
      系爭帳戶內之10萬元與5萬8千元貸與神將會會計李美鈴之
      背信犯行，應堪認定，事證明確，應依法論科。
三、查被告2人行為後，刑法於94年2月2日修正公布， 95年7月1
    日施行，而修正後刑法第2條第1項規定：「行為後法律有變
    更者，適用行為時之法律。但行為後之法律有利於行為人者
    ，適用最有利於行為人之法律。」係規範行為後法律變更所
    生新舊法律比較適用之準據法，於新法施行後，應適用修正
    後刑法第2條第1項之規定，為「從舊從輕」之比較。且於比
    較時應就罪刑有關之共犯、未遂犯、想像競合犯、牽連犯、
    連續犯、結合犯，以及累犯加重、自首減輕暨其他法定加減
    （如身分加減）與加減例等一切規定，綜其全部罪刑之結果
    而為比較，且就比較之結果，須為整體之適用，不能割裂分
    別適用各該有利於行為人之法律，此即法律變更之比較適用
    所應遵守之「罪刑綜合比較原則」及「擇用整體性原則」。
    再從刑附屬於主刑，除法律有特別規定者外，依主刑所適用
    之法律（參見最高法院24年上字第4634號判例、27年上字第
    2615號判例、及最高法院 95年度第8次刑事庭會議決議意旨
    ），茲就本件新舊法比較結果說明如下：
（一）刑法第28條，將舊法之「實施」修正為「實行」。原「實
      施」之概念，包含陰謀、預備、著手及實行等階段之行為
      ，修正後僅共同實行犯罪行為始成立共同正犯。是新法共
      同正犯之範圍已有限縮，排除陰謀犯、預備犯之共同正犯
      。新舊法之共同正犯範圍既因此而有變動，自屬犯罪後法
      律有變更（最高法院96年度臺上字第934號判決參照）。
      然就本案而言，被告無論依新舊法，均成立共犯，適用新
      法並未對被告較為有利。
（二）刑法第 41條第1項前段關於易科罰金之規定，修正為「犯
      最重本刑為5年以下有期徒刑以下之刑之罪，而受6個月以
      下有期徒刑或拘役之宣告者，得以新臺幣1,000元、2,000
      元或3,000元折算1日，易科罰金」；惟修正前依已廢止之
      罰金罰鍰提高標準條例第 2條提高時，易科罰金之折算標
      準最高為銀元300元，最低為銀元 100元即新臺幣900元或
      300元。比較結果，以修正前規定對被告較為有利。
（三）刑法第 51條第5款，關於宣告多數有期徒刑定應執行刑之
      規定，於修正前係規定不得逾20年，修正後則規定不得逾
      30年，適用修正前之規定，對被告顯較為有利。
（四）被告行為後，刑法第56條關於連續犯之規定，業於 94年1
      月7日修正通過刪除，並於 95年7月1日施行。此刪除雖非
      犯罪構成要件之變更，但顯已影響行為人刑罰之法律效果
      ，自屬法律有變更，依新法第2條第1項規定，比較新、舊
      法適用結果，數行為依新法規定原則上應予併罰，惟依舊
      法連續犯規定，得從一重處斷，是以仍應適用較有利於被
      告之行為時法律即舊法關於連續犯之規定。
    本院經綜合全部罪刑之結果，在適用「罪刑綜合比較原則」
    、「擇用整體性原則」（最高法院27年上字第2615號判例意
    旨參照），本案應一體適用被告行為時之法律對其較為有利
    。
四、查戊○○係港天宮第6屆、第7屆之董事長，並任神將會會長
    ，為從事業務之人。核被告戊○○所為，係犯刑法第 336條
    第2項之業務侵占罪與刑法第342條之背信罪；被告甲○○所
    為，係犯刑法第342條之背信罪。被告2人就背信部分，有犯
    意聯絡及行為分擔，應論以共同正犯。被告 2人先後兩次出
    借神將會款項之背信犯行，時間緊接，所犯係構成要件相同
    之罪名，顯係基於概括犯意反覆為之，應依連續犯規定，論
    以一罪，並加重其刑。被告戊○○所犯上開二罪，犯意各別
    ，行為互殊，應予分論併罰。檢察官雖未就被告2人於90年6
    月14日背信犯行起訴，惟業經公訴檢察官於本院審理時敘及
    此部分犯行，且該部分犯行與已起訴部分，有連續犯之裁判
    上一罪關係，為起訴效力所及，本院自得併予審理。爰審酌
    被告 2人於擔任神將會重要幹部期間，非但未能整頓神將會
    之帳務流程，制訂一套標準流程與監控機制，以避免弊端發
    生，反而利用此段時間而為上揭犯行，嗣於職務交接而遭查
    獲後，亦飾詞圖卸責任，態度非佳，惟衡及業務侵占與背信
    之金額並非鉅大，及其等之犯罪動機、目的、手段，及其品
    性、生活狀況、智識程度等一切情狀，分別量處如主文所示
    之刑，併均諭知易科罰金之折算標準，以資警惕。公訴人雖
    就被告2人具體求刑應執行有期徒刑 2年6月，惟本院認公訴
    人之求刑，核屬過重，量處如主文所示之刑為適當，附此敘
    明。復查被告2人犯罪之時間，係於96年4月24日以前，符合
    減刑條件，應依中華民國九十六年罪犯減刑條例第2條第1項
    第 3款之規定，就其犯上開之罪所宣告之刑，減其刑期二分
    之一，如主文所示併均諭知易科罰金之折算標準。
參、被告戊○○不另為無罪之諭知及被告甲○○無罪之部分：
一、公訴意旨略以：被告戊○○係港天宮第6屆、第7屆之董事長
    ，並係港天宮神將會會長，被告甲○○則係港天宮第 7屆之
    常務董事及總務組長，均係從事業務之人，渠等明知港天宮
    神將會係直屬港天宮董事會執掌管理，並由港天宮董事出任
    會長全權處理一切事務，且港天宮神將會之收入支出均由港
    天宮設一「神將會明細分戶帳」後，由港天宮之相關帳戶收
    支，詎渠等竟共同基於意圖為自己不法所有之概括犯意，先
    以渠等私人名義，開立系爭帳戶，再以附表所示方式及金額
    ，將港天宮之義賣手錶收入存入系爭帳戶侵占入己，或將港
    天宮神將會之拜年收入逕自侵占入己，或將港天宮神將會之
    收入存入上開帳戶後，以偽造之基隆精武門真武宮（下稱真
    武宮）感謝狀作為不實支出憑證將前開存款挪作他用，或逕
    將前開存款支出花用，總計侵占90萬1372元。因認被告 2人
    共同涉犯刑法第215條業務登載不實罪嫌、第 336條第2項業
    務侵占罪嫌等語。
二、按犯罪事實應依證據認定之，無證據不得認定犯罪事實，刑
    事訴訟法第154條第2項定有明文。次按認定犯罪事實所憑之
    證據，雖不以直接證據為限，間接證據亦包括在內；然而無
    論直接或間接證據，其為訴訟上之證明，須於通常一般之人
    均不致有所懷疑，而得確信其為真實之程度者，始得據為有
    罪之認定，倘其證明尚未達到此一程度，而有合理之懷疑存
    在時，事實審法院復已就其心證上理由予以闡述，敘明其如
    何無從為有罪之確信，因而為無罪之判決，尚不得任意指為
    違法；又認定不利於被告之事實，須依積極證據，苟積極證
    據不足為不利於被告事實之認定時，即應為有利於被告之認
    定，更不必有何有利之證據。（最高法院76年臺上字第4986
    號、30年上字第816號判例參照）。
三、公訴意旨認被告 2人涉犯業務登載不實、業務侵占犯行，無
    非係以被告 2人於偵查中之供述、告發人丙○○於偵查中之
    指述、證人乙○○、賴文瑞於偵查中之證述（交查卷第46頁
    、第43頁）、港天宮第六屆董監事會議影本1份（他字卷第7
    頁證1）、港天宮神將會分類帳影本1份、系爭帳戶正面及相
    關內頁影本1份、轉帳傳票影本9份、精武門真武宮感謝狀 2
    紙、中華電信股份有限公司電信費收據影本2紙為論據。
四、訊據被告 2人均堅詞否認有何業務登載不實、業務侵占犯行
    ，被告戊○○辯稱：董事會知有此帳戶，且此帳戶是我們會
    計小姐李美鈴、出納乙○○專管的，神將會的分類帳是乙○○所作的，當初有要求會計要用神將會名義來開立帳戶，但
    會計並無如此作，捐款之感謝狀係真武宮例稿，並非偽造，
    上面是李美鈴所寫，附表編號九之 5萬5000元，上面戊○○
    三個字是證人乙○○所寫等語。被告甲○○則辯稱：伊負責
    採購業務，跟證人乙○○請款，其再作傳票，由會計出納及
    董事長蓋章，錢才有出去等語。
五、經查：
（一）以被告2人個人名義開立系爭帳戶，是否即可推論被告2人
      具有不法所有之犯意？
      查系爭帳戶於89年3月7日以被告 2人之個人名義，在有限
      責任花蓮第二信用合作社開立，並非以神將會名義開立之
      事實，有系爭帳戶開戶資料1份在卷可佐（本院卷1第77頁
      ），公訴意旨即以被告 2人開立私人帳戶為由，認定被告
      2 人具有不法所有意圖，就匯入該帳戶內之金錢，構成業
      務侵占犯行等情。惟查，神將會之分類帳已明確記載銀行
      存款、出陣收入、會務支出、膳什費、義賣收入、暫借款
      及利息收入等事項，參酌上開事項之內容多半與神將會相
      關，有分類帳影本1冊在卷可佐（分類帳第 1-16頁），佐
      以證人即86年至88年間之港天宮神將會副會長丁○○亦曾
      以其個人帳戶供神將會使用等情，此有證人丁○○於本院
      審理時之證述可稽及證人丁○○於87年10月27日在花蓮市
      第二信用合作社之開戶資料1份在卷可按（本院卷1第89頁
      、卷 3第62頁），可見以私人名義開立帳戶供神將會使用
      ，係依循慣例而已。況公訴意旨認被告 2人將系爭帳戶內
      之兩筆金錢擅自出借他人，因而觸犯背信罪嫌等情，益徵
      檢察官亦認為系爭帳戶內之金錢為公款，否則匯入系爭帳
      戶後即屬被告二人私人所有之金錢，被告 2人將私人財產
      出借與他人，何有背信之情形？從而，神將會之帳戶以私
      人名義開立，究係基於使用方便或基於其他原因，縱然有
      所瑕疵，然而系爭帳戶既係供神將會公務所用，則匯入該
      帳戶內之金錢，並不當然即可推論被告 2人具有業務侵占
      之不法所有意圖與犯意聯絡，仍須逐筆釐清判斷被告2 人
      是否有將此數筆之金錢，易持有為所有之事實與犯意聯絡
      ，以判斷被告2人是否有業務侵占之犯行。
（二）附表編號一之金錢，無法證明流向被告2人：
      經查，系爭帳戶於89年3月7日始開立，從而此筆11萬8650
      元港天宮義賣手錶之收入，自無可能存入系爭帳戶內，而
      傳票影本1紙（他字卷第24頁）及分類帳第2頁，亦僅記載
      神將會有此筆收入，並無證據證明確實流向被告 2人，遭
      被告 2人所侵占，此外，復查無其他積極證據足資認定被
      告有業務侵占之犯行，自不能徒憑被告 2人當任董事長與
      總務組長，遽入人於罪，此部分既不能證明被告 2人犯罪
      ，本罪疑唯輕之法則，自應為被告 2人此部分有利之認定
      ，為被告甲○○為無罪之諭知。惟此部分與被告戊○○前
      揭業務侵占罪部分，係同一行為，爰對被告戊○○不另為
      無罪之諭知。
（三）附表編號二、三、四匯入系爭帳戶之金錢，難以證明被告
      2人有侵占之犯意：
      次查，此 3筆港天宮義賣手錶收入之金額，確實分別於附
      表所示之日期，存入系爭帳戶之事實，有系爭帳戶存摺影
      本1紙（他字卷第16之1頁）、轉帳傳票影本 1紙（他字卷
      第16頁）在卷可稽，惟如前所述，系爭帳戶既然供作神將
      會公務使用，則該 3筆金錢匯入系爭帳戶時，尚難逕因系
      爭帳戶係被告2人之名義開立，即推論被告2人對於該 3筆
      即已侵占入己。此外，復查無其他積極證據足資認定被告
      2人之犯行，是此部分既不能證明被告2人犯罪，本罪疑唯
      輕之法則，自應為被告 2人此部分有利之認定，為被告甲○○為無罪之諭知。惟此部分與被告戊○○前揭業務侵占
      罪部分，係同一行為，爰對被告戊○○不另為無罪之諭知
      。
（四）附表編號五、六並未匯入系爭帳戶之金錢，難以證明確實
      流向被告2人：
      又查，傳票及神將會分類帳上確實記載神將會有編號五、
      六之兩筆拜年收入等情，有傳票影本2紙及分類帳1冊在卷
      可稽（他字卷第25-26頁、分類帳第2頁），惟系爭帳戶並
      未有此兩筆金額之收入情形，因而公訴意旨認被告 2人涉
      有業務侵占之犯行。辯護人辯護意旨稱：該兩筆金額係被
      告 2人指示證人乙○○由證人丁○○之帳戶轉入，而先支
      應港天宮相關費用後，剩餘1萬5千元始由證人乙○○於89
      年3月7日存入系爭帳戶等語（本院卷 1第57頁），經本院
      核對證人丁○○與系爭帳戶後，證人丁○○之帳戶於89年
      3月4日至3月9日共支出41萬7030元，而3月23日共支出3萬
      6500元，核與上開神將會傳票與分類帳之金額數目與時間
      相同，有證人丁○○帳戶存摺簿內頁影本 1紙在卷可查（
      本院卷 1第59頁），而證人丁○○帳戶存摺簿內頁影本上
      記載餐費等費用，又核與神將會分類帳上記載聚餐等費用
      金額相同，剩餘1萬5千元始匯入系爭帳戶，有分類帳影本
      1冊（分類帳第10頁）及系爭帳戶交易明細影本1份（本院
      卷1第79頁）在卷可查，可見被告2人及其辯護人上開所言
      ，並非虛假，故該兩筆金額於分類帳雖記載收入，然並非
      流向被告 2人，而係用以支應相關公務費用，剩餘部分始
      匯入系爭帳戶，且衡及當時正值農曆過年後，系爭帳戶輔
      於89年3月7日開立，被告 2人指示將先前用於神將會帳務
      使用之證人丁○○帳戶內之金錢，轉入系爭帳戶供神將會
      運作使用，亦非與常情有違，是難認被告 2人具有業務侵
      占之犯意。此外，復查無其他積極證據足資認定被告二人
      之犯行，是此部分既不能證明被告二人犯罪，本罪疑唯輕
      之法則，自應為被告二人此部分有利之認定，為被告甲○○為無罪之諭知。惟此部分與被告戊○○前揭業務侵占罪
      部分，係同一行為，爰對被告戊○○不另為無罪之諭知。
（五）附表編號七之捐款金額，難以證明確實流向被告2人：
      另查，神將會於轉帳傳票及分類帳上確實有記載於 90年3
      月29日捐款與基隆精武門共6萬2千元，而系爭帳戶於該日
      確有該筆金額支出一節，有轉帳傳票影本 1張（他字卷第
      17 頁）、感謝狀影本2紙（他字卷第18、19頁）、分類帳
      影本1冊（分類帳第7頁）及系爭帳戶存摺簿內頁影本 1紙
      （他字卷第27頁）在卷可稽，故公訴意旨以證人即真武宮
      負責人賴文瑞於偵查中證述：精武門並未收受該筆捐款等
      語（交查卷第43頁），而認該筆金錢遭被告2人所侵占。
      惟查，感謝狀 2紙係由神將會之會計李美鈴帶回交與證人
      乙○○，再由乙○○憑感謝狀入帳一節，業據證人乙○○
      於本院審理時證述明確（本院卷 3第72頁），核與被告戊○○辯稱：感謝狀上係李美鈴之字等語相符（本院卷 1第
      39-40 頁），可見感謝狀係由李美鈴所填寫交與證人乙○○製作傳票與登載分類帳之事實，堪以認定，故難認感謝
      狀與被告2人有直接關連，再者，真武宮尚未收取6萬2 千
      元之捐款，是否即為被告 2人所指示，相關證人並無證述
      ，且亦無其他證據可資證明，並佐以證人賴文瑞於偵查中
      亦證稱：平常感謝狀係由伊保管，但節慶時，會交給幫忙
      之人去開立等語（交查卷第43頁），可知無法排除感謝狀
      係遭他人所偽造之可能，從而對於被告 2人是否確有業務
      侵占之犯行，難以超越合理之懷疑，此外，復查無其他積
      極證據足資認定被告 2人之犯行，是此部分既不能證明被
      告2人犯罪，本罪疑唯輕之法則，自應為被告2人此部分有
      利之認定，為被告甲○○為無罪之諭知。惟此部分與被告
      戊○○前揭業務侵占罪部分，係同一行為，爰對被告戊○○不另為無罪之諭知。
（六）附表編號八之電話費用，難以證明與被告甲○○有關：
      再查，系爭帳戶於 92年6月20日固然有一筆1萬556元之支
      出之事實，有系爭帳戶交易明細1份在卷可查（本院卷1第
      52頁），然該筆金錢支出係支付被告戊○○之電話費用一
      節，有轉帳傳票影本1紙及分類帳1冊在卷可稽（分類帳影
      本第9頁、第207頁），顯見此筆金錢之支出，係支付被告
      戊○○之電話費用，況證人乙○○於本院審理時亦證稱：
      被告戊○○指示伊去繳電話費，伊才會去繳等語明確，亦
      徵此筆電話費用係被告戊○○所指示，難謂被告甲○○就
      此筆金額有何關連，從而對於被告甲○○是否確有業務侵
      占之犯行，難以超越合理之懷疑，此外，復查無其他積極
      證據足資認定被告 2人有犯意聯絡之情形，是此部分既不
      能證明被告甲○○犯罪，本罪疑唯輕之法則，自應為被告
      甲○○就此部分有利之認定，為被告甲○○為無罪之諭知
      。
（七）附表編號九之金額，難以證明確實流向被告2人：
      末查，系爭帳戶於94年5月17日（原起訴書附表載94年5月
      19日，經公訴檢察官更正為94年5月17日）有一筆 5萬5千
      元之支出之事實，有系爭帳戶交易明細 1份在卷可查（本
      院卷 1第65頁），而系爭帳戶存摺簿之內頁該筆金額旁有
      手寫「戊○○」三字之事實，亦有存摺簿影本 1紙在卷足
      憑（他字卷第28頁），且神將會分類帳並無相關記載，因
      而公訴意旨認被告 2人涉有業務侵占犯行。惟查，系爭帳
      戶於 94年5月17日固有該筆金額之支出，惟檢察官所提出
      之神將會分類帳，僅記載至92年間，分類帳上自然無此筆
      於94年間支出金額之記載，縱然有此筆金額之取款憑條（
      本院卷 1第88頁），然檢察官未提出證據顯現此筆金額支
      出之項目與流向為何，故無法逕以分類帳上無此筆金額之
      記載，據推論此筆金錢即係流向被告 2人，而遭被告二人
      所侵占，況存摺簿上所載為被告戊○○之名字，亦與被告
      甲○○無關，而證人乙○○固然於本院審理時證稱：存摺
      上有被告戊○○親自簽名，因沒有憑證故伊請被告戊○○
      簽名，錢是被告戊○○拿走等語（本院卷 3第72頁），然
      而比對被告戊○○於偵查中及本院準備程序筆錄上之簽名
      ，可見被告戊○○親筆簽名之「羅」字均為正體字（交查
      卷第130頁、本院卷1第46頁、卷2第221頁、卷 3第39頁）
      ，並非如同存摺簿上之簡體字，是以肉眼觀之，即可顯而
      易見存摺上並非被告戊○○之親筆簽名，是證人乙○○上
      開所言是否真實，顯然有疑，故尚難單憑其證詞，即可超
      越合理之懷疑。此外，本院依職權函詢相關帳戶後，並未
      發現有何證據可資證明該筆金錢已流向被告 2人，復查無
      其他積極證據足資認定被告 2人之犯行，是此部分既不能
      證明被告2人犯罪，本罪疑唯輕之法則，自應為被告2人此
      部分有利之認定，為被告甲○○為無罪之諭知。惟此部分
      與被告戊○○前揭業務侵占罪部分，係同一行為，爰對被
      告戊○○不另為無罪之諭知。另辯護人聲請將存摺上戊○○三字送鑑定，本院因上開理由認無必要，附此敘明。
（八）按刑法第 215條所謂業務上作成之文書，係指從事業務之
      人，本於業務上作成之文書者而言。最高法院47年台上字
      第 515號判例意旨參照。經查，系爭分類帳之登載與傳票
      之製作，應為港天宮之會計李美鈴與出納及證人乙○○所
      負責，而證人乙○○會幫忙會計李美鈴登帳，神將會之分
      類帳亦為證人乙○○所製作之事實，業據證人乙○○於偵
      查中及本院審理時證述明確（交查卷第44頁、本院卷 3第
      68頁），可見本件被告 2人雖分別為董事長與總務組長，
      然系爭分類帳與傳票係會計與出納之業務，並非被告 2人
      之業務，故被告 2人就此部分並非從事業務之人，而非刑
      法第 215條所規範之行為主體。再者，檢察官亦未指出系
      爭分類帳與傳票有何登載不實之處，分類帳內仍清楚載明
      附表編號一至八之義賣手錶之收入、拜年收入、捐款支出
      、支付被告戊○○之電話費用及借款予李美鈴等事實，有
      分類帳影本1冊附卷可參（分類帳第 2-13頁），此外，復
      查無其他積極證據足資認定被告 2人有業務登載不實之犯
      行，是此部分既不能證明被告 2人犯罪，本罪疑唯輕之法
      則，自應為被告 2人此部分有利之認定，為被告甲○○為
      無罪之諭知。惟此部分與被告戊○○前揭有罪部分，係同
      一行為，爰對被告戊○○不另為無罪之諭知。
六、綜上所論，檢察官所為舉證，均不足以證實被告 2人確有業
    務侵占及業務登載不實犯行，此外，本院復查無其他積極證
    據足認被告有檢察官所指之上述犯行，揆諸前揭說明，自應
    就此部分，另為被告甲○○無罪之諭知，被告戊○○不另為
    無罪之諭知，以免冤抑。
據上論斷，應依刑事訴訟法第299條第1項前段、第301條第1項，
刑法第2條第1項前段、第336條第2項、第342條第1項，修正前刑
法第28條、第56條、第51條第5款、第41條第1項前段，廢止前罰
金罰鍰提高標準條例第1條前段、95年5月17日修正刪除前罰金罰
鍰提高標準條例第 2條，現行法規所定貨幣單位折算新臺幣條例
第2條，中華民國九十六年罪犯減刑條例第2條第1項第3款、第 7
條、第9條，判決如主文。
本案經檢察官吳文正到庭執行職務。
中    華    民    國    98    年    6     月    30    日
                  刑事第一庭    審判長法  官  張健河
                                      法  官  蕭一弘
                                      法  官  魏俊明
以上正本證明與原本無異。
如不服本判決應於收受送達後10日內向本院提出上訴書狀，並應
敘述具體理由。其未敘述上訴理由者，應於上訴期間屆滿後20日
內向本院補提理由書 (均須按他造當事人之人數附繕本)「 切勿
逕送上級法院」。告訴人或被害人如對於本判決不服者，應具備
理由請求檢察官上訴，其上訴期間之計算係以檢察官收受判決正
本之日期為準。
中    華    民    國    98    年    6     月    30    日
                                      書記官
附錄本判決論罪之法律條文：
中華民國刑法第336條：
對於公務上或因公益所持有之物，犯前條第1項之罪者，處1年以
上7年以下有期徒刑，得併科5千元以下罰金。
對於業務上所持有之物，犯前條第1項之罪者，處6月以上 5年以
下有期徒刑，得併科3千元以下罰金。
前二項之未遂犯罰之。
中華民國刑法第342條：
為他人處理事務，意圖為自己或第三人不法之利益，或損害本人
之利益，而為違背其任務之行為，致生損害於本人之財產或其他
利益者，處5年以下有期徒刑、拘役或科或併科1千元以下罰金。
前項之未遂犯罰之。
附表：
┌──┬──────┬─────┬───────────────┐
│編號│日期        │金額      │方式                          │
├──┼──────┼─────┼───────────────┤
│ 一 │89年2月27日 │11萬8650元│此筆金額為港天宮義賣手錶收入，│
│    │            │          │原應存入港天宮之帳戶內，惟依傳│
│    │            │          │票記載已存入前開私設帳戶，然該│
│    │            │          │帳戶及港天宮之帳戶均未見該筆收│
│    │            │          │入存入。                      │
├──┼──────┼─────┼───────────────┤
│ 二 │89年3月13日 │11萬1000元│此三筆金額為港天宮義賣手錶收入│
│    │            │          │，原應存入港天宮之帳戶內，惟遭│
├──┼──────┼─────┤被告存入前開私設帳戶而侵占入己│
│ 三 │89年3月27日 │2萬9500元 │。                            │
│    │            │          │                              │
├──┼──────┼─────┤                              │
│ 四 │89年4月11日 │6萬1136元 │                              │
│    │            │          │                              │
├──┼──────┼─────┼───────────────┤
│ 五 │89年3月9日  │41萬7030元│此三筆金額為港天宮神將會拜年收│
│    │            │          │入，原應存入港天宮之帳戶內，惟│
├──┼──────┼─────┤依傳票記載已存入前開私設帳戶，│
│ 六 │89年3月23日 │3萬6500元 │然該帳戶及港天宮之帳戶均未見該│
│    │            │          │筆收入存入。                  │
├──┼──────┼─────┼───────────────┤
│ 七 │90年3月29日 │6萬2000元 │以不實之感謝狀作為支出憑證，挪│
│    │            │          │用港天宮神將會遭存入前開私設帳│
│    │            │          │戶之存款。                    │
├──┼──────┼─────┼───────────────┤
│ 八 │92年6月20日 │1萬556元  │以港天宮神將會遭存入前開私設帳│
│    │            │          │戶之存款，支付被告戊○○之電話│
│    │            │          │費。                          │
├──┼──────┼─────┼───────────────┤
│ 九 │94年5月19日 │5萬5000元 │港天宮神將會遭存入前開私設帳戶│
│    │            │          │之存款經支出卻無記載任何用途，│
│    │            │          │僅於相關存摺內記載「戊○○」。│
└──┴──────┴─────┴───────────────┘


司法院資訊處製作；財團法人民間司法改革基金會備份。
